【裁判字號】    97,訴,2807
【裁判日期】    970827
【裁判案由】    毒品危害防制條例
【裁判全文】
臺灣臺中地方法院刑事判決              97年度訴字第2807號
公  訴  人  臺灣臺中地方法院檢察署檢察官
被      告  乙○○
                  （現另案於臺灣臺中監獄臺中分監執行中）
指定辯護人  本院公設辯護人  丁○○
上列被告因毒品危害防制條例案件，經檢察官提起公訴（九十七
年度偵字第八三四九號），本院判決如下：
    主    文
乙○○無罪。
    理    由
一、公訴意旨略以：被告乙○○基於販賣第一級毒品海洛因以牟
    利犯意，於民國九十六年一月二十日二十二時許，在臺中縣
    豐原市○○路之某工地附近，將第一級毒品海洛因一包（約
    ０‧六公克），以新台幣（下同）二千元（起訴書誤繕為六
    千元；惟已經公訴檢察官於本院當庭為更正）之價格，販賣
    與丙○○一次得手。丙○○購得後，旋在臺中縣豐原市某處
    施用殆盡。嗣員警接獲秘密證人A1之檢舉後，乃於九十六年
    二月四日十四時許，前往被告位於臺中縣豐原市○○路坪頂
    巷五之一０號住處實施搜索，並扣得第一級毒品海洛因四大
    包（毛重一０八‧五公克，淨重九九‧五四公克、純度達八
    ０‧一七％）、電子磅秤一台、分裝袋五包（計達四百六十
    六只）等物（被告因販入此部分鉅量之毒品海洛因，所涉販
    賣第一級毒品罪嫌，業經臺灣高等法院臺中分院以九十六年
    度上訴字第一七三二號判處有期徒刑十五年十月，並由最高
    法院以九十七年度台上字第二九五四號駁回被告之上訴而告
    確定，下稱前案）；因認被告所為涉有毒品危害防制條例第
    四條第一項之販賣第一級毒品罪嫌等語。
二、按犯罪事實應依證據認定之，無證據不得認定犯罪事實；又
    不能證明被告犯罪者應諭知無罪之判決，刑事訴訟法第一百
    五十四條第二項及第三百零一條第一項分別定有明文。再刑
    事訴訟法上所謂認定事實之證據，係指足以認定被告確有犯
    罪行為之積極證據而言，該項證據自須適合於被告犯罪事實
    之認定，始得採為斷罪資料；且事實之認定應憑證據，如未
    發現相當證據，或證據不足以證明，自不能以推測或擬制之
    方法，以為裁判之依據；次按認定不利於被告之事實，須依
    積極證據，茍積極之證據本身存有瑕疵而不足為不利於被告
    事實之認定，即應為有利於被告之認定，更不必有何有利之
    證據，而此用以證明犯罪事實之證據，猶須於通常一般人均
    不至於有所懷疑，堪予確信其已臻真實者，始得據以為有罪
    之認定，倘其證明尚未達到此一程度，而有合理性之懷疑存
    在，致使無從為有罪之確信時，即應為無罪之判決（最高法
    院八十二年度台上字第一六三號判決、七十六年台上字第四
    九八六號判例要旨參照）。
三、本件檢察官認定被告乙○○涉有前揭販賣第一級毒品犯行，
    無非係以證人即向被告購入毒品海洛因施用之丙○○之證述
    內容及被告前案於九十六年二月四日十四時許，在臺中縣豐
    原市○○路坪頂巷五之一０號住處遭警執行搜索所查扣之毒
    品海洛因四大包（毛重一０八‧五公克，淨重九九‧五四公
    克、純度達八０‧一七％）、電子磅秤一台、分裝袋五包（
    計達四百六十六只）等物為其主要依據。訊據被告堅決否認
    有何公訴意旨載稱之上開販賣毒品海洛因予證人丙○○之犯
    行，辯稱：伊未曾販售毒品海洛因予丙○○，且丙○○之證
    詞前後反覆，不足採信。之前因伊家中遭人偷竊，伊懷疑是
    丙○○所為，彼此間產生摩擦，故丙○○可能因此而挾怨報
    復，誣指伊販賣毒品海洛因等語。
四、經查：
  (一)被告乙○○於前案遭搜索所扣得之毒品海洛因四大包（毛重
    一０八‧五公克，淨重九九‧五四公克、純度達八０‧一七
    ％）、電子磅秤一台、分裝袋五包（計達四百六十六只）等
    物，其中毒品海洛因四大包，係其於九十六年二月一日晚上
    及翌日（二日）上午某時，以其前妻張淑貞所申辦號碼為0
    000000000號之行動電話，撥打真實姓名、年籍均
    不詳，綽號「肉仔」之成年男子所使用之00000000
    00號行動電話，聯繫販入毒品事宜，嗣並於九十六年二月
    二日上午六時許，在被告與其前妻張淑貞共同租用之臺中市
    豐原市○○路坪頂巷五之一０號後方組合屋內，由被告以每
    兩十六萬五千元之價格，向「肉仔」購入欲行伺機販賣予不
    特定之購買毒品者，以從中牟利之用等情，業經臺灣高等法
    院臺中分院於前案認定屬實，此有前案臺灣高等法院臺中分
    院九十六年度上訴字第一七三二號判決在卷可稽（見偵字第
    八三四九號卷第三頁至第一一頁反面），本件起訴意旨所指
    訴被告販售毒品海洛因予證人丙○○之時間則為九十六年一
    月二十日二十二時許，乃在被告嗣後向「肉仔」購入上揭毒
    品海洛因四大包之前，是此等毒品海洛因四大包應不得作為
    本件認定被告有無販售毒品海洛因予證人丙○○罪行之佐證
    ，此乃邏輯時序上當然之理（即先買入後，再予賣出，此賣
    出後所餘經查扣之毒品，始得作為被告販售毒品之憑據；若
    先賣出後，始再買入毒品而為警查扣，則此嗣後販入之毒品
    ，應與先前出賣毒品罪行存否之認定無關，即不得以援此嗣
    後查扣之毒品為先前販賣毒品犯罪之憑證。易言之，被告雖
    確有買進毒品，惟無論其該次所販入之數量如何龐大，均僅
    得資為嗣後是否有販賣毒品罪嫌之佐證，於邏輯上尚不得以
    被告嗣後有購入毒品，反向推論其先前販出毒品罪行之有無
    ），檢察官此部分所提此等論據，已有邏輯論證上之瑕疵。
    況此等扣案之毒品海洛因四大包、電子磅秤一台及分裝袋五
    包等物，業經前案判決援引為被告販賣毒品海洛因罪行之積
    極事證，而本件被告涉嫌於九十六年一月二十日販賣毒品海
    洛因予證人丙○○之犯嫌，原經檢察官送請於前案審理時併
    案辦理，但前案確定判決認本件與前案之犯罪事實並無實質
    上或裁判上一罪之關係，應非前案起訴效力所及，自無從予
    以併案審理，乃退由檢察官再為適法之偵處，方由檢察官另
    行提起本件之公訴，是前案與本件既經前案確定判決認定無
    同一案件之關係，於審判上即屬截然可分，而為不同之訴訟
    客體，基此，此等毒品海洛因四大包、電子磅秤一台、分裝
    袋五包等前案之論據，應不得復行援引為證明被告本件販毒
    罪行之證據方法，而需予以排除，應先此敘明。
  (二)本件於排除上開毒品海洛因四大包、電子磅秤一台、分裝袋
    五包等證據方法後，則公訴人認被告乙○○涉犯本件販賣毒
    品海洛因之犯行，除施用毒品之證人丙○○證述之購毒情節
    外，已無其他積極證據足以補強其之真實性。而觀諸證人丙
    ○○先前之供詞，其於九十六年一月二十一日凌晨二時許，
    因自己之施用毒品海洛因犯嫌為警查獲之時，並未即時向員
    警或檢察官供陳其所吸食毒品海洛因之來源即係由被告所提
    供，此業經本院依職權調取證人丙○○違反毒品危害防制條
    例之本院九十六年度訴字第一一七四號全卷之警詢與偵查中
    之訊問筆錄核閱無訛；即證人丙○○於遭查獲後之翌日（二
    十二日）至警局主動為舉發，亦僅止於供述指稱被告本身有
    施用毒品海洛因之犯嫌，並無隻字片語提及其有向被告販入
    毒品海洛因施用之情形（見本院九十六年度聲搜字第四三二
    號卷內之調查筆錄）；考犯毒品危害防制條例第四條第一項
    至第三項、第五條第一項至第三項、第六條第一項至第三項
    、第七條第一項至第三項、第八條第一項至第三項、第十條
    或第十一條第一、二項之罪，供出毒品來源，因而破獲者，
    得減輕其刑，同條例第十七條本定有明文，是施用毒品之人
    ，如供出毒品來源因而破獲，即得藉以邀求寬典減輕其刑，
    倘證人丙○○於該次吸食毒品海洛因之來源即係如其之後所
    供證，係在其被查獲之前夕即九十六年一月二十日二十二時
    許，以金錢交易而由被告所提供，則何以其在該案之警詢與
    偵查中，甚或嗣後於本院訊問時為陳述，皆寧捨棄此減輕其
    刑之寬典，卻蓄意隱瞞向被告購入毒品海洛因施用之詳情，
    核之即與常理有違，是證人丙○○嗣後於九十六年五月間方
    指證被告本件販毒之罪嫌，其真實性如何，即不免啟人疑竇
    。又本件係被告於九十六年二月四日十四時許，在其位在臺
    中縣豐原市○○路坪頂巷五之一０號住處為警搜索查獲後，
    經員警比對被告所使用行動電話之通聯記錄，發現證人丙○
    ○與被告有頻繁之通話聯繫，始通知證人丙○○到案為詢問
    ；但本院遍閱本件全卷之相關卷證資料，除有員警整理製作
    被告所使用行動電話通話情形之表格外（見臺中縣警察局豐
    原分局刑案偵查卷宗第一二頁），並無相關之通聯記錄在卷
    得以憑認被告與證人丙○○確有密集以行動電話聯絡，更無
    行動電話通訊監察譯文可資憑斷被告與證人丙○○之通話內
    容確係為交易毒品海洛因，本件自亦難率為對被告不利之論
    斷。再證人丙○○於偵查中及本院審理時均到庭證稱：伊因
    與豐原分局之幹員認識，員警向伊表示破案會給予伊獎金，
    所以伊才出面製作筆錄檢舉乙○○等語甚詳（見偵字第八三
    四九號卷第二六頁，本院卷第四七頁反面至第四八頁），則
    證人丙○○非無可能係為領取檢舉獎金之誘因，始進而對被
    告為本件之指述內容，其於本件之舉發，顯然並非基於社會
    之正義或秩序之維護使然，從而其指陳之真實性亦因動機顯
    然失其純潔性而存有可疑。況證人丙○○於警局時係先陳稱
    ：伊於九十六年一月二十日二十二時許，在臺中縣豐原市之
    某工地內，以二千元向乙○○購買毒品海洛因後，即與乙○
    ○共同返回乙○○之住處施用云云；嗣於臺灣高等法院臺中
    分院作證時則指稱：伊係在九十六年一月二十日晚間某時，
    在臺中縣豐原市之路上碰到乙○○，伊拿一千元給乙○○，
    向乙○○購買毒品，後來就到某工地去施用等語；證人丙○
    ○就向被告洽購毒品海洛因之地點、數量，購得毒品後之施
    用地點，前後之證述內容大相逕庭，莫衷一是，亦難輕率而
    予以採認，是本件亦難僅憑證人丙○○片面且具瑕疵之指述
    ，遽認被告確有販售毒品海洛因之犯行。
  (三)另按施用毒品者所稱其向某人買受毒品之指證，不得作為有
    罪判決之唯一證據，仍須調查其他必要之證據，以察其是否
    與事實相符，為最高法院歷年來之見解，良以毒品買受者之
    指證，其憑信性於通常一般人已有所懷疑，尚難確信其為真
    實。況依毒品危害防制條例第十七條之規定，其供出毒品來
    源而破獲者，復得減輕其刑，則其指證之真實性猶有疑慮，
    是施用毒品者之指證，其真實性有待其他必要證據加以補強
    。茲所謂必要之補強證據，固不以證明販賣毒品犯罪構成要
    件之全部事實為必要，但以與施用者之指證具有相當之關聯
    性為前提，其經與施用者之指證綜合判斷，已達於通常一般
    人均不致有所懷疑，而得確信施用者之指證為真實者，始得
    為有罪之認定，此為無罪推定原則之必然推演（最高法院九
    十三年度台上字第六七五０號刑事判決參照）。此項刑事訴
    訟基本原則，不能因販賣毒品行為之交易期間短暫、交易方
    法隱密、交易對象單純，致查獲不易、搜證困難等原因而放
    棄，或減低對於犯罪構成要件應予嚴格證明之堅持，此項基
    本原則應為法官證據證明力自由判斷職權行使之限制（最高
    法院九十一年度台上字第三九號判決要旨參照）。本件公訴
    人所認被告乙○○涉犯販賣毒品海洛因之犯行，除施用毒品
    之證人丙○○證述之購毒情節外，已無其他積極之事證得以
    補強，已如前述，是公訴意旨所指之被告上開販賣毒品海洛
    因予證人丙○○之犯嫌，在施用毒品者即證人丙○○所為指
    證縱或係真實，但欠缺其他必要證據予以補強之情形下，基
    於上揭判決認應對法官自由心證之形成加以限制之意旨，本
    件仍難率為對被告不利之認定。
五、按刑事訴訟法第一百六十一條第一項規定：檢察官就被告犯
    罪事實，應負舉證責任，並指出證明方法。因此，檢察官對
    於起訴之犯罪事實，應負提出證據及說服之實質舉證責任。
    倘其所提出之證據，不足為被告有罪之積極證明，或其指出
    證明之方法，無從說服法院以形成被告有罪之心證，基於無
    罪推定之原則，自應為被告無罪判決之諭知（最高法院九十
    二年台上字第一二八號判例參照）。本件綜合上開各節所述
    ，檢察官所舉之證據，尚不足為被告乙○○有所指之販賣第
    一級毒品海洛因予證人丙○○之積極證明，無從說服本院形
    成被告有罪之確切心證，而仍存有合理之懷疑。此外，本院
    復查無其他積極證據足認被告確有販賣毒品海洛因之罪行，
    本件既不能證明被告犯罪，揆諸前開法條及判例意旨，自應
    逕對被告為無罪判決之諭知。
據上論斷，應依刑事訴訟法第三百零一條第一項，判決如主文。
本案經檢察官甲○○到庭執行職務。
中    華    民    國    97    年    8     月    27    日
                  刑事第三庭  審判長法  官  賴恭利
                                    法  官  黃松竹
                                    法  官  陳思成
上正本證明與原本無異。
如不服本判決，應於收受送達後10日內向本院提出上訴書狀（應
敘述具體理由並附繕本）。
上訴書狀如未敘述理由，應於上訴期間屆滿後20日內補提理由書
於本院。
                                    書記官  吳詩琳
中    華    民    國    97    年    8     月    27    日


司法院資訊處製作；財團法人民間司法改革基金會備份。
